臺灣新北地方法院民事裁定　　　110年度消債職聲免字第114號
聲　請　人　李易純　
非訟代理人　張繼文律師（法扶律師）
相　對　人　國泰世華商業銀行股份有限公司

法定代理人　郭明鑑　
非訟代理人　蔡政宏　
相　對　人　臺灣中小企業銀行股份有限公司

法定代理人　黃博怡　
非訟代理人　林易　　
相　對　人　上海商業儲蓄銀行股份有限公司


法定代理人　林志宏　
非訟代理人　曹耒易峸
相　對　人　元大商業銀行股份有限公司


法定代理人　翁健　　
非訟代理人　黃勝豐　
相　對　人　中國信託商業銀行股份有限公司


法定代理人　利明献　
非訟代理人　蔡興諺　
相　對　人　中租迪和股份有限公司

法定代理人　陳鳳龍　
相　對　人　中華開發資產管理股份有限公司

法定代理人　林德雲　
相　對　人　均和資產管理股份有限公司

法定代理人　朱祐宗　
非訟代理人　陳怡穎　
相　對　人　台北富邦商業銀行股份有限公司

法定代理人　程耀輝　

相　對　人　臺灣新光商業銀行股份有限公司

法定代理人　李增昌　
非訟代理人　莊正暐　
相　對　人　玉山商業銀行股份有限公司

法定代理人　黃男州　
非訟代理人　鄭璟浩　

相　對　人　日盛國際商業銀行股份有限公司

法定代理人　黃錦瑭　


相　對　人　元大國際資產管理股份有限公司


法定代理人　宋耀明　
非訟代理人　張師誠　
相　對　人　誠信資融股份有限公司

法定代理人　余東榮　

相　對　人　台新國際商業銀行股份有限公司

法定代理人　尚瑞強　
上列當事人間因消費者債務清理事件，債務人聲請免責，本院
裁定如下：
    主  文
債務人李易純應不予免責。 
    理  由
一、按「法院為終止或終結清算程序之裁定確定後，除別有規定
    外，應以裁定免除債務人之債務。」「法院裁定開始清算程
    序後，債務人有薪資、執行業務所得或其他固定收入，扣除
    自己及依法應受其扶養者所必要生活費用之數額後仍有餘額
    ，而普通債權人之分配總額低於債務人聲請清算前2 年間，
    可處分所得扣除自己及依法應受其扶養者所必要生活費用之
    數額者，法院應為不免責之裁定，但債務人證明經普通債權
    人全體同意者，不在此限。」「債務人有下列各款情形之一
    者，法院應為不免責之裁定。但債務人證明經普通債權人全
    體同意者，不在此限：㈠於7 年內曾依破產法或本條例規定
    受免責；㈡隱匿、毀損應屬清算財團之財產，或為其他不利
    於債權人之處分；㈢捏造債務或承認不真實之債務；㈣聲請
    清算前2 年內，因消費奢侈商品或服務、賭博或其他投機行
    為，所支出之總額逾該期間可處分所得扣除自己及依法應受
    其扶養者所必要生活費用之半數，或所負債務之總額逾聲請
    清算時無擔保及無優先權債務之半數，而生開始清算之原因
    ；㈤於清算聲請前1 年內，已有清算之原因，而隱瞞其事實
    ，使他人與之為交易致生損害；㈥明知已有清算原因之事實
    ，非基於本人之義務，而以特別利於債權人中之一人或數人
    為目的，提供擔保或消滅債務；㈦隱匿、毀棄、偽造或變造
    帳簿或其他會計文件之全部或一部，致其財產之狀況不真確
    ；㈧故意於財產及收入狀況說明書為不實之記載，或有其他
    故意違反本條例所定義務之行為。」「債務人有前條各款事
    由，情節輕微，法院審酌普通債權人全體受償情形及其他一
    切情狀，認為適當者，得為免責之裁定」消費者債務清理條
    例（下稱消債條例）第132 條、第133 條、第134 條及第13
    5 條分別定有明文。又消債條例之立法目的，在於使陷於經
    濟上困境之消費者，得分別情形依該條例所定重建型債務清
    理程序（更生）或清算型債務清理程序（清算）清理債務，
    藉以妥適調整其與債權人及其他利害關係人之權利義務關係
    ，保障債權人之公平受償，並謀求消費者經濟生活之更生機
    會，從而健全社會經濟發展；消費者依清算程序清理債務，
    於程序終止或終結後，為使其在經濟上得以復甦，以保障其
    生存權，除另有上述消債條例第133 條、第134 條所規定不
    予免責之情形外，就債務人未清償之債務原則上採免責主義
    （消債條例第1 條、第132 條立法目的參照）。
二、本件聲請人前於民國109 年2 月10日向本院具狀聲請清算，
    經本院於109 年10月26日，以109 年度消債清字第82號裁定
    准予於同日11時許開始清算程序，嗣由本院司法事務官以10
    9 年度司執消債清字第144 號進行清算程序，並於110 年5
    月4 日裁定終結清算程序確定在案等情，業經本院依職權調
    取上開債務清理事件相關卷宗核閱屬實，依首揭消債條例規
    定，本院即應審酌有無消債條例第133 條、第134 條所定，
    應予不免責裁定之情形。
三、本院為審酌聲請人是否有消債條例第133、134條所定應不予
    免責之情事，已分別發函通知聲請人及全體債權人就本院應
    否裁定聲請人免責表示意見。茲將聲請人及債權人之意見分
    述如下：
  ㈠聲請人略陳：聲請人配偶乙○○自97年間因中風需人看護，
    而乙○○之四弟亦中風，大哥復生意失敗負擔巨額債務，二
    哥則早年出家，是乙○○之大哥及二哥均未能支應父母及四
    弟之扶養費，而由乙○○負擔生活費。基此，聲請人2 名女
    兒實際上均由聲請人獨自扶養，無法負擔時，則與乙○○商
    討後，向親友借款以為支應。故聲請人於109 年2 月10日陳
    報次女黃微方，於107 年2 月10日至109 年2 月9 日每月扶
    養費新臺幣（下同）6,000 元，已係考量請人家庭狀況所陳
    。另聲請人長女丙○○現就讀於研究所，因課業繁忙無法負
    擔家庭生活費，次女黃微方現亦因新冠肺炎疫情及等待學校
    通知解封後至醫院實習等因素，本次暑假並無打工。此外，
    聲請人每月收入確實無法支應家庭生活費用，乙○○亦無力
    資助，聲請人亦僅能向母親李吳彩蓮請求資助，李吳彩蓮則
    以自己零用金為資助等語。
  ㈡國泰世華商業銀行股份有限公司、元大商業銀行股份有限公
    司、均和資產管理股份有限公司、誠信資融股份有限公司、
    台新國際商業銀行股份有限公司、日盛國際商業銀行股份有
    限公司均略以：不同意聲請人免責，請鈞院依職權調查聲請
    人是否有消債條例第133 條、134 條各款不予免責事由等語
    。
  ㈢臺灣中小企業銀行股份有限公司略以：伊債權種類為無擔保
    債務，其中本金189,059 元發生原因為第三人亨運國際化有
    限公司商務卡消費，餘本金10,839,807元發生原因為保證債
    務。聲請人於聲請清算前2 年內並無符合消債條例第134 條
    第4 款事由等語。
  ㈣中國信託商業銀行股份有限公司略以：聲請人有消債條例第
    133 條不免責事由，且聲請人應具有工作能力，當力竭清償
    債務，並請鈞院依職權調查聲請人是否有消債條例第134 條
    各款不予免責事由等語。
  ㈤上海商業儲蓄銀行股份有限公司略以：不同意聲請人免責，
    聲請人有消債條例第133 條不免責事由等語。
  ㈥台北富邦商業銀行股份有限公司略以：不同意聲請人免責，
    請鈞院審酌消債條例第133 條前段規定，予聲請人不免責裁
    定等語。
  ㈦臺灣新光商業銀行股份有限公司略以：聲請人正值壯年，若
    努力工作當可以清償債務，是聲請人有清償能力，並未達消
    債條例第3 條規定要件，更欲藉清算之聲請以逃避債務，其
    行為及動機已違反消債條例之目的，應不予免責等語。
  ㈧玉山商業銀行股份有限公司略以：不同意聲請人免責，聲請
    人有消債條例第134 條第4 款事由等語。
  ㈨元大國際資產管理股份有限公司略以：不同意聲請人免責，
    請鈞院為不免責裁定等語。
  ㈩中租迪和股份有限公司、中華開發資產管理股份有限公司，
    則均未具狀作何聲明或陳述，亦未於本院調查期日到庭。
四、經查：
  ㈠本件聲請人有消債條例第133 條所定不予免責之情形：
  ⒈聲請人是否有消債條例第133條所定應不予免責之情形，即
    應審認其是否合於「於清算程序開始後債務人有薪資、執行
    業務所得或其他固定收入，扣除自己及依法應受其扶養者所
    必要生活費用之數額後仍有餘額」及「普通債權人之分配總
    額低於債務人聲請清算前二年間，可處分所得扣除自己及依
    法應受其扶養者所必要生活費用之數額」此兩要件，此觀消
    債條例第133 條規定自明。
  ⒉查，本件聲請人於109 年10月26日經本院裁定開始清算，有
    本院109 年度消債清字第82號裁定在卷可憑。聲請人主張自
    開始清算程序後，即自109 年10月26日起迄今，每月不含加
    班費薪資收入為28,900元（計算式：26,500元＋2,400 元＝
    28,900元），業據其提出里仁事業股份有限公司員工薪資單
    數紙、勞工保險被保險人投保資料表（明細）等件為證（見
    本院卷第145 至155 、163 至165 頁），堪予認定。又聲請
    人陳報自109 年10月26日起每月必要支出為：房屋租賃費15
    ,000元、水電瓦斯費1,025 元、膳食費3,600 元、電信費72
    6 元、勞健保費1,849 元、交通捷運月費1,280 元、機車油
    資費400 元、雜費1,000 元等語（見本院卷第133 、134 頁
    ）。經核，其中電信費726 元，本院審酌聲請人既當時已進
    入清算程序，自當盡力清償，而非仍維持原本奢侈之生活，
    而欲藉清算之程序逃避及減免應清償之債務，準此，聲請每
    月必要手機費應酌減為499 元，方屬適宜。又聲請人長女丙
    ○○已成年且大學畢業，並與聲請人同住之情，有戶籍謄本
    及聲請人109 年7 月2 日清算陳報狀在卷可稽（見109 年度
    消債清字第82號卷〈下稱消債清卷〉第31、45頁），復查無
    丙○○有何不能從事勞動之情事，故丙○○應與聲請人共同
    分擔現在房屋租賃費15,000元、水電瓦斯費1,025 元等共同
    家庭生活費用。從而，聲請人目前每月生活必要支出費用應
    為16,641元【計算式：（房屋15,000元＋水電瓦斯費1,025
    元）÷2 ＋膳食費3,600 元＋電信費499 元＋勞健保費1,84
    9 元＋交通捷運月費1,280 元＋機車油資費400 元＋雜費1,
    000 元＝16,641元，元以下四捨五入）】。至聲請人主張次
    女黃微方扶養費12,000元部分，按父母對於未成年之子女，
    有保護及教養之權利義務（民法第1084條第2 項參照），此
    種保護扶養義務係一種「生活保持義務」，並非「生活扶助
    義務」，亦即父母對未成年子女之扶養義務不以未成年子女
    「不能維持生活而無謀生能力」為必要（最高法院92年度台
    上字第219 號判決參照）。經核，黃微方現年雖已滿20歲成
    年，然其仍於大學在學，名下無不動產，109 年間僅有75,9
    31元所得收入等情，有戶籍謄本、全國財產稅總歸戶財產查
    詢清單、109 年度綜合所得稅各類所得資料清單及在學證明
    書在卷可佐（見消債清卷第45頁、本院卷第157 、159 、23
    9 頁），是據上開所得及財產資料所示，聲請人主張黃微方
    仍有受其扶養之必要，應堪採信。又聲請人雖未提出相關單
    據以供本院審酌，然審酌聲請人之家庭親屬狀況、工作型態
    、目前社會經濟消費之常情，認上開扶養費用總金額未逾一
    般人生活程度，尚可准許。惟乙○○既為黃微方之父親，有
    戶籍謄本在卷可查（見消債清卷第45頁），乙○○自應與聲
    請人共同扶養黃微方。本院審酌乙○○名下財產狀況及其10
    9 年度收入情況（附於本院限閱卷），聲請人對於未成年子
    女應負擔之扶養程度，應以5 分之1 為計算，方屬適宜。從
    而，聲請人應負擔黃微方扶養費為2,400 元（12,000元×1/
    5 ＝2,400 元），逾此部分主張，應予剔除。是依此計算，
    聲請人於裁定開始清算程序後，可處分所得扣除其必要生活
    費用及扶養費後，仍有餘額9,859 元（計算式：28,900元－
    16,641元－2,400 元＝9,859 元）。縱以新北市110 年每人
    每月最低生活費之1.2 倍即18,720元計算聲請人每月必要生
    活費支出，亦有餘額7,780 元（計算式：28,900元－18,720
    元－2,400 元＝7,780 元），附此敘明。
  ⒊次查，聲請人主張：其聲請前2 年即107 年2 月10日至109
    年2 月9 日間收入為734,266 元等語（見本院卷第137-2 頁
    ），業據其提出全國財產稅總歸戶財產查詢清單、106 至10
    9 年度綜合所得稅各類所得資料清單、勞工保險被保險人投
    保資料表（明細）、在職證明書、員工薪資條、南山人壽保
    單（帳戶）價值金額試算表、解約金一覽表、華南銀行存款
    存摺封面及內頁、投資人於清算交割銀行未開戶明細表、客
    戶存券異動明細表、投資人於各專戶無資料明細表、集保戶
    往來參加人明細資料表（含帳號）、保管帳戶客戶餘額表、
    中華民國人壽保險商業同業公會資料查詢結果回覆書等件為
    證（見司消債調卷第7 至21頁、消債清卷第37至41、63至97
    、101 至104 頁、本院卷第141 頁），堪信為真實。是聲請
    人聲請清算前2 年間，可處分所得共計為734,266 元。又聲
    請人主張：聲請前2 年即106 年10月1 日至108 年9 月30日
    間，每月必要生活費為：房屋租賃費15,000元、水電瓦斯費
    1,025 元、膳食費3,600 元、電信費726 元、勞健保費1,84
    9 元、交通捷運月費1,280 元、機車油資費400 元、雜費1,
    000 元等語（見司消債調卷第4 、5 頁），業據其提出房屋
    租賃契約書、代收款專用繳款證明、員工薪資條等件為證（
    見司消債調卷第22至23頁、清債清卷第43、87至97頁）。惟
    其中電信費726 元，同前所述，顯逾於一般社會生活費用，
    應酌減為499 元，方屬適宜，逾此部分陳報應予剔除。其餘
    費用部分，本院衡酌聲請人之家庭親屬狀況、工作型態、工
    作地點、目前社會經濟消費之常情，認上開必要支出費用金
    額未逾一般人生活程度，尚屬合理。從而，聲請人聲請前2
    年每月生活必要支出費用為24,653元（計算式：房屋15,000
    元＋水電瓦斯費1,025 元＋膳食費3,600 元＋電信費499 元
    ＋勞健保費1,849 元＋交通捷運月費1,280 元＋機車停車位
    費400 元＋雜費1,000 元＝24,653元）。又聲請人主張其聲
    請前2 年，每月須扶養黃微方，並支出扶養費6,000 元等語
    （見司消債調卷第5 頁、清債清卷第33頁），承前所述，聲
    請人應負擔黃微方扶養費為2,400 元（12,000元×1/5 ＝2,
    400 元），逾此部分主張，應予剔除。從而，本院以649,27
    2 元【計算式：（聲請人個人必要生活費24,653元＋扶養費
    2,400 元）×24月＝649,272 元）】為聲請人107 年2 月10
    日至109 年2 月9 日之必要支出數額。準此，以聲請人於聲
    請前2 年期間之可處分所得734,266 元，扣除聲請前2 年期
    間之必要生活及扶養費用649,272 元，尚餘84,994元。
  ⒋而本件普通債權人於本院109 年10月26日裁定開始清算程序
    後，迄今均未受償，是債權人之分配總額顯然低於債務人聲
    請清算前2 年間，可處分所得扣除債務人自己及依法應受其
    扶養者所必要生活費用後之數額，且債務人無法證明經全體
    普通債權人同意免責，應認債務人有消債條例第133 條前段
    所定不免責情事，應不予免責。
  ㈡本件聲請人無消債條例第134 條各款不予免責之情形：
    按消債條例關於清算程序係以免責主義為原則，不免責為例
    外，倘債權人主張債務人有消債條例第134 條其餘各款所定
    不免責之情事，自應由債權人就債務人有合於上開各款要件
    之事實，舉證以實其說。查，相對人固均抗辯不同意聲請人
    免責云云。惟本件聲請人是否有消債條例134 條各款情事，
    相對人等均未具體說明或提出相當事證加以證明，且經本院
    復查債務人無消債條例第134 條各款所規定之不免責事由，
    自難認聲請人有消債條例第134 條其餘各款所定不免責事由
    之情事存在。
五、綜上所述，本件聲請人既已符合消債條例第133 條不免責之
    事由，復未經普通債權人全體同意其免責，揆諸首揭規定，
    聲請人聲請免責，自不應准許，爰裁定如主文。
六、末按債務人因消債條例第133 條之情形，受不免責之裁定確
    定後，繼續清償達該條規定之數額（即84,994元），且各普
    通債權人受償額均達其應受分配額時，得再依消債條例第14
    1 條規定聲請法院裁定免責；抑或受不免責之裁定確定後，
    債務人繼續清償債務，而各普通債權人受償額均達其債權額
    之百分之20以上者，亦得依消債條例第142 條之規定，再行
    聲請法院裁定免責，附此敘明（本件債務人依各該規定清償
    之數額如附表所示）。
中    華    民    國   110    年    10    月    25    日
                  民事第五庭  法  官  鄧雅心
本件正本證明與原本無異。
如不服本裁定應於送達後10日內向本院提出抗告狀，並繳納抗告
費新臺幣1,000元。
中    華    民    國   110    年    10    月    25    日
                              書記官  陳曉瑋
附表（新臺幣，元以下四捨五入）：
┌─┬───────┬──────┬────┬───┬────────┬──────┐
│編│              │債  權      │公  告  │於清算│債務人依消債條例│消債條例第  │
│  │債  權  人    │            │債  權  │程序中│第133 條規定所應│142 條所定債│
│號│              │總  額      │比  例  │已受清│清償之最低數額（│權額20％    │
│  │              │            │        │償金額│即84,994元×公告│            │
│  │              │            │        │      │債權比例）      │            │
├─┼───────┼──────┼────┼───┼────────┼──────┤
│1 │國泰世華商業銀│121,216元   │0.16％  │0 元  │136 元          │24,243 元   │
│  │行股份有限公司│            │        │      │                │            │
├─┼───────┼──────┼────┼───┼────────┼──────┤
│2 │臺灣中小企業銀│21,722,022元│28.96％ │0 元  │24,615 元       │4,344,404 元│
│  │行股份有限公司│            │        │      │                │            │
├─┼───────┼──────┼────┼───┼────────┼──────┤
│3 │上海商業儲蓄銀│3,641,899元 │4.86 ％ │0 元  │4,132 元        │728,380 元  │
│  │行股份有限公司│            │        │      │                │            │
├─┼───────┼──────┼────┼───┼────────┼──────┤
│4 │元大商業銀行股│2,296,127元 │3.06％  │0 元  │2,601 元        │459,225 元  │
│  │份有限公司    │            │        │      │                │            │
├─┼───────┼──────┼────┼───┼────────┼──────┤
│5 │中國信託商業銀│6,234,778元 │8.31％  │0 元  │7,064 元        │1,246,956 元│
│  │行股份有限公司│            │        │      │                │            │
├─┼───────┼──────┼────┼───┼────────┼──────┤
│6 │中租迪和股份有│4,806,117元 │6.41％  │0 元  │5,449 元        │961,223 元  │
│  │限公司        │            │        │      │                │            │
├─┼───────┼──────┼────┼───┼────────┼──────┤
│7 │中華開發資產管│489,221元   │0.65％  │0 元  │552 元          │97,844 元   │
│  │理股份有限公司│            │        │      │                │            │
├─┼───────┼──────┼────┼───┼────────┼──────┤
│8 │均和資產管理股│3,403,748元 │4.54％  │0 元  │3,859 元        │680,750 元  │
│  │份有限公司    │            │        │      │                │            │
├─┼───────┼──────┼────┼───┼────────┼──────┤
│9 │台北富邦商業銀│7,500,943元 │10％    │0 元  │8,500 元        │1,500,189 元│
│  │行股份有限公司│            │        │      │                │            │
├─┼───────┼──────┼────┼───┼────────┼──────┤
│10│臺灣新光商業銀│6,187,447元 │8.25％  │0 元  │7,013 元        │1,237,489 元│
│  │行股份有限公司│            │        │      │                │            │
├─┼───────┼──────┼────┼───┼────────┼──────┤
│11│玉山商業銀行股│6,516,741元 │8.69％  │0 元  │7,387 元        │1,303,348 元│
│  │份有限公司    │            │        │      │                │            │
├─┼───────┼──────┼────┼───┼────────┼──────┤
│12│日盛國際商業銀│1,093,992元 │1.46％  │0 元  │1,241 元        │218,798 元  │
│  │行股份有限公司│            │        │      │                │            │
├─┼───────┼──────┼────┼───┼────────┼──────┤
│13│元大國際資產管│5,150,803元 │6.87％  │0 元  │5,840 元        │1,030,161 元│
│  │理股份有限公司│            │        │      │                │            │
├─┼───────┼──────┼────┼───┼────────┼──────┤
│14│誠信資融股份有│2,252,018元 │3％     │0 元  │2,550 元        │450,404 元  │
│  │限公司        │            │        │      │                │            │
├─┼───────┼──────┼────┼───┼────────┼──────┤
│15│台新國際商業銀│3,579,733元 │4.77％  │0 元  │4,055 元        │715,947 元  │
│  │行股份有限公司│            │        │      │                │            │
├─────────┴──────┴────┴───┴────────┴──────┤
│備註：                                                                            │
│一、本附表公告債權比例欄及債權總額欄所示數額，係依本院109 年度司執消債清字第144 號│
│    事件109 年12月9 日公告之債權表比率、債權總額為依據（見本院109 年度司執消債清字│
│    第144 號卷第163至167 頁）。                                                   │
│二、本院109 年度司執消債清字第144 號清算事件109 年12月9 日公告之債權表所示劣後債權│
│    （見本院109 年度司執消債清字第144 號卷第167 頁），依消費者債務清理條例第29條、│
│    消費者債務清理條例施行細則第39條規定，不計入債權總額。                        │
│三、債務人依消債條例第141 條規定，應依債權比例繼續清償達消債條例第133 條所定最低數│
│    額為新臺幣84,994元。                                                          │
└─────────────────────────────────────────┘